臺灣桃園地方法院民事判決
110年度訴字第524號
原      告  梁許素雲
訴訟代理人  劉楷律師  
複  代理人  陳耀偉律師
被      告  謝竹軒（更名為謝宥昕）


            蔡正育  
訴訟代理人  許世烜律師                      
上列當事人間請求債務人異議之訴事件，於民國111年4月11日言
詞辯論終結，本院判決如下：
    主      文
確認被告蔡正育就本院一○九年度司促字第一九五三○號支付命令
所載之債權，於超過本金新臺幣壹佰伍拾萬元暨其自民國一○九
年四月十六日起至民國一一○年七月十九日止，按週年利率百分
之二十計算之利息；自民國一一○年七月二十日起至清償日止，
按週年利率百分之十六計算之利息；自民國一○九年四月十六日
起至清償日止，按週年利率百分之十計算之違約金之範圍不存在
。
本院一○九年度司執字第九○一五三號清償債務強制執行事件所為
超過本金新臺幣壹佰伍拾萬元暨其自民國一○九年四月十六日起
至民國一一○年七月十九日止，按週年利率百分之二十計算之利
息；自民國一一○年七月二十日起至清償日止按週年利率百分之
十六計算之利息；自民國一○九年四月十六日起至清償日止按週
年利率百分之十計算之違約金部分之執行程序應予撤銷。
原告其餘之訴駁回。
訴訟費用由被告蔡正育負擔百分之七十五，其餘部分由原告負擔
。
    事實及理由
壹、程序事項：
一、按債務人異議之訴係債務人主張執行名義所示之請求權與債
    權人在實體法上之權利現狀不符，請求以判決排除執行名義
    之執行力為目的之訴訟為形成之訴，其訴訟標的為請求排除
    不當執行之請求權。故債務人提起債務人異議之訴，以強制
    執行之債權人為被告即屬適格之被告（最高法院98年度台上
    字第275號判決參照）。經查，109年度司執字90153號清償
    債務強制執行事件（下稱系爭執行事件）乃由被告蔡正育聲
    請乙節，為兩造所不爭執，被告謝竹軒並非系爭強制執行程
    序之債權人，而係債務人，業據本院依職權調取系爭強制執
    行程序之執行卷宗核閱屬實，且原告即代位謝竹軒提起本件
    訴訟，則原告以謝竹軒為本件之被告，當事人不適格，應予
    駁回。
二、按確認法律關係之訴，非原告有即受確認判決之法律上利益
    者，不得提起之，民事訴訟法第247條第1項定有明文。所謂
    即受確認判決之法律上利益，係指因法律關係之存否不明確
    ，致原告在私法上地位受有侵害之危險，而此危險得以對
    被告之確認判決除去者而言（最高法院52年臺上字第1922號
    著有判例可資參照）。坐落桃園市○○區○路段0000000地號土
    地（權利範圍2分之1）暨其上同段10736建號建物（下稱系
    爭不動產）原為原告所有，嗣經移轉予謝竹軒，惟原告與謝
    竹軒協議最遲應於原告移轉系爭不動產予謝竹軒起算3年屆
    滿後之1個月內，將系爭不動產所設定擔保之貸款及利息清
    償完畢，並將系爭不動產移轉登記與梁聖宏或原告指定之第
    三人（下稱系爭協議）。惟被告蔡正育持謝竹軒於109年1月
    15日所簽發之借據（下稱系爭借據）向本院聲請支付命令，
    經本院核發109年度司促字第19530號支付命令暨確定證明書
    （下稱系爭支付命令），被告蔡正育並執之聲請強制執行，
    並經執行法院查封系爭不動產在案，故系爭支付命令所載之
    債權是否存在，致原告在私法上地位有受侵害之危險，而原
    告復得因本確認訴訟獲勝訴判決之結果，據以排除前開強制
    執行不利之地位，是原告提起本件確認之訴即有法律上之利
    益。
三、按訴狀送達後，原告不得將原訴變更或追加他訴，但請求基
    礎事實同一者，不在此限，民事訴訟法第255條第1項但書第
    2款定有明文。原告於訴訟中追加請求違約金酌減部分，與
    原請求確認債權不存在事件係同一基礎事實，與原訴間具有
    共同性，而就原請求之訴訟及證據資料，於審理繼續進行在
    相當程度範圍內具有一體性，揆諸前揭規定，應予准許。次
    按不變更訴訟標的，而補充或更正事實上或法律上之陳述者
    ，非為訴之變更或追加，民事訴訟法第256條定有明文。原
    告起訴時原聲明：㈠確認被告蔡正育對被告謝竹軒就系爭支
    付命令債權不存在；㈡系爭執行事件執行程序，應予撤銷（
    見本院卷第3頁）。嗣於民國111年2月16日具狀將上開第1項
    聲明變更為：確認被告蔡正育對被告謝竹軒就系爭支付命令
    所載之債權不存在（見本院卷第113頁）。核其所為，僅係
    更正法律上之陳述，非為訴之變更及追加。　　
貳、實體事項：
一、原告起訴主張：依謝竹軒所稱與被告間僅有150萬元借款債
    權存在，系爭支付命令所載之利息於110年7月20日修法後超
    過週年利率16％部分為無效，且依系爭借據第2條所載，被告
    間約定之遲延利息及懲罰性違約金週年利率高達72％，顯屬
    過高，被告蔡正育既已向謝竹軒請求按民法所定最高利率計
    算之遲延利息，已足以填補其因謝竹軒遲延履行之損失，故
    本件違約金應酌減為0元。謝竹軒得依強制執行法第14條第2
    項規定提起異議之訴，卻怠於提起，爰依民法第242條、第2
    43條但書規定代位謝竹軒向被告蔡正育提起債務人異議之訴
    等語。並聲明：㈠確認被告蔡正育對被告謝竹軒就系爭支付
    命令所載之債權不存在。㈡系爭執行事件執行程序應予撤銷
    。
二、被告蔡正育辯以：謝竹軒於109年1月15日向伊借款200萬元
    ，並約定還款日期為110年1月14日。詎料，謝竹軒於109年4
    月15日（答辯狀誤載為110年4月15日）後即未依約支付利息
    ，違約事實確實存在。本件約定懲罰性違約金，係用以達成
    強制謝竹軒按期還款之目的，故約定之違約金利率縱較一般
    借款及法定利率為高，亦應尊重契約當事人於締約時就自身
    利益、風險充分考量後所為之決定，不應率予認定該等違約
    金過高。另所約定之遲延利息及懲罰性違約金之目的，前者
    為填補伊逾期受償之損害，後者為強制謝竹軒按期履行債務
    ，兩者迥然有異，不能僅因伊已收取遲延利息，即遽認所約
    定之懲罰性違約金過高等語。並聲明：原告之訴駁回。
三、兩造不爭執事項：
　　謝竹軒依系爭協議，應將系爭不動產移轉登記與梁聖宏或原
    告指定之第三人。被告蔡正育持有謝竹軒於109年1月15日所
    簽立之借據（下稱系爭借據）向本院聲請支付命令，經本院
    核發系爭支付命令，被告蔡正育再持系爭支付命令為執行名
    義，聲請對系爭不動產為強制執行，經本院民事執行處以系
    爭強制執行事件受理中。　　
四、本院得心證之理由：
  ㈠按強制執行法第14條第1項規定：「執行名義成立後，如有
    消滅或妨礙債權人請求之事由發生，債務人得於強制執行程
    序終結前，向執行法院對債權人提起異議之訴。如以裁判為
    執行名義時，其為異議原因之事實發生在前訴訟言詞辯論終
    結後者，亦得主張之。」第2項規定：「執行名義無確定判
    決同一之效力者，於執行名義成立前，如有債權不成立或消
    滅或妨礙債權人請求之事由發生，債務人亦得於強制執行程
    序終結前提起異議之訴。」查，系爭支付命令乃本院於109
    年7月31日所核發，屬無確定判決同一效力之執行名義，是
    原告以被告間並無債權債務關係為由提起本件訴訟，屬發生
    在系爭支付命令核發前所生之事由，揆諸上開規定，應屬有
    據。
　㈡按稱消費借貸者，謂當事人一方移轉金錢或其他代替物之所
    有權於他方，而約定他方以種類、品質、數量相同之物返還
    之契約。民法第474條第1項定有明文。次按金錢借貸為要物
    契約，因金錢之交付而生效力，故利息先扣之金錢借貸，其
    貸與之本金額應以利息預扣後實際交付借用人之金額為準，
    該預扣利息部分，既未實際交付借用人，自不成立金錢借貸
    ，此有最高法院88年度台上字第1346號、87年度台上字第16
    82號判決意旨足資參照。經查，被告蔡正育主張謝竹軒向其
    借款200萬元，為原告所否認，並稱應僅借款150萬元等語，
    自應由主張已交付之貸與人即被告蔡正育就此部分負舉證責
    任。惟被告蔡正育對已交付超出150萬元部分之金額予謝竹
    軒一情，未能舉證以實其說。揆諸前開說明，應認上開消費
    借貸關係之金額僅為150萬元。至被告蔡正育稱謝竹軒曾自
    認借款200萬元等語，惟民事訴訟法第279條所規範係當事人
    所主張之事實經「他造」自認，無庸舉證，然本件被告蔡正
    育之對造為原告，並非謝竹軒，原告並未自認，自無該規定
    之適用，併此敘明。
　㈢按所謂法定遲延利息，依民法第233條第1項及第3項規定比照
    觀之，乃法律所擬制金錢債權人所受最低損害賠償額之預定
    ，故金錢債權人除得請求給付法定遲延利息外，如受有其他
    損害，並得請求賠償。又違約金可分為賠償性違約金及懲罰
    性違約金（民法第250條規定參照），其效力各自不同。前
    者約定於債務人遲延給付應支付違約金時，乃視為相當於依
    同法第231條第1項規定，為賠償因遲延而生損害所預定之金
    額，故債權人本此請求給付違約金者，縱受有其他損害，亦
    不得再請求賠償（包含遲延利息）；至於後者目的在強化債
    務人還款意願，故在債務人遲延履行金錢債務時，債權人除
    請求違約金外，尚得依同法第233條規定，請求遲延利息及
    賠償其他之損害。從而當事人所約定之違約金究屬何性質，
    應依當事人之意思定之。另按當事人約定之違約金過高者，
    法院得依同法第252條規定，酌減至相當之數額，然是否相
    當，應依一般客觀事實，社會經濟狀況及債務人若能如期履
    行債務，債權人可得享受之一切利益為酌定之標準（最高法
    院79年台上字第1915號判例要旨可參）。經查：
　⒈系爭借據第2條第1項載明：「…雙方約定消費性借貸按借款金
    額以每月利息為2分0釐，壹個月付利息或本息一次，如逾期
    三日以上、遲延利息即按借款金額以每月3分計算，借款期
    間如逾期未繳付利息時或約定到期未清償，本人同意就按借
    款金額以每月3分計算違約金即懲罰性違約金」等語（見本
    院卷第91頁），依據借據內容可知，兩造業已明文約定違約
    金性質為懲罰性違約金，且該借款債務於遲延3日以上後利
    息為週年利率36％（計算式：月息3％×12＝36％），違約金則以
    借款金額以每月3分即週年利率36％（計算式：月息3％×12＝36
    ％）計算，兩造對此亦不爭執，堪以認定。
　⒉另兩造約定逾期違約金按借款金額以每月3分計算，該違約金
    係於遲延利息外，另為約定，應屬懲罰性質，雖得與遲延利
    息一併請求，惟該約定之違約金，經換算相當於週年利率36
    ％，於現今低利率時代顯屬過高，應予酌減。爰斟酌本件借
    款屬民間借貸，而因民間借貸手續便利、借款取得時間較銀
    行放貸快速，衡諸一般常情，貸與人（債務人）本需承擔較
    高之成本風險，且放貸人（債權人）通常亦預期可取得較高
    之收益而同意貸放，並考量本件違約金純屬未遵期履行而應
    受罰之性質，再衡酌一般客觀事實及社會經濟等情，認系爭
    違約金應酌減為依年利率10％計算始符公允。
　㈣按約定利率，超過週年百分之16者，超過部分之約定無效，1
    10年1月20日修正公布之民法第205條定有明文。上開規定自
    公布後6個月即110年7月20日起施行，且於民法債編修正施
    行前約定，而於修正施行後發生之利息債務，亦適用之，民
    法債編施行法第36條第5項、第10條之1定有明文。是被告蔡
    正育依消費借貸之法律關係，得請求謝竹軒給付150萬元，
    並依修正後之民法第205條規定計算利息後，自109年4月16
    日起至110年7月19日止，按週年利率20％計算之利息，及自1
    10年7月20日起至清償日止，按週年利率16％計算之利息，自
    109年4月16日起至清償日止按週年利率10％計算之違約金。
    　
　㈤按執行名義無確定判決同一之效力者，於執行名義成立前，
    如有債權不成立或消滅或妨礙債權人請求之事由發生，債務
    人亦得於強制執行程序終結前提起異議之訴，強制執行法第
    14條第2項定有明文。系爭支付命令所載之債權，就逾本金1
    50萬元及依此本金計算自109年4月16日起至110年7月19日止
    ，按週年利率20％之利息，及自110年7月20日起至清償日止
    ，按週年利率16％計算之利息，暨自109年4月16日起至清償
    日止按週年利率10％計算之違約金部分，既不存在，則原告
    依前揭規定，請求撤銷系爭執行事件所為超過本金150萬元
    及其自109年4月16日起至110年7月19日止，按週年利率20％
    計算之利息，及自110年7月20日起至清償日止，按週年利率
    16％計算之利息，暨自109年4月16日起至清償日止按週年利
    率10％計算之違約金部分之強制執行程序，為有理由，應予
    准許。逾此範圍之請求，則屬無據，應予駁回。 
五、綜上所述，原告請求確認系爭支付命令所載之債權不存在及
    請求撤銷系爭執行程序，於上開所述範圍，為有理由，應予
    准許，其餘請求則無理由，應予駁回。
六、本件事證已臻明確，兩造其餘主張陳述及所提之證據暨其餘
    爭點，經本院審酌後，認均不足以影響本判決之結果，均毋
    庸一一論述，附此敘明。
七、訴訟費用負擔之依據：民事訴訟法第79條。   
中　　華　　民　　國　　111 　年　　4 　　月　　26　　日
                  民事第二庭    法　官　李麗珍
以上正本係照原本作成。
如對本判決上訴，須於判決送達後 20 日內向本院提出上訴狀。
如委任律師提起上訴者，應一併繳納上訴審裁判費。
中　　華　　民　　國　　111 　年　　4 　　月　　27　　日
                                書記官  謝伊婕